【裁判字號】    98,訴,912
【裁判日期】    980909
【裁判案由】    請求撤銷信託行為等
【裁判全文】
臺灣臺南地方法院民事判決               98年度訴字第912號
原      告  台新國際商業銀行股份有限公司
法定代理人  甲○○
訴訟代理人  乙○○
被      告  丙○○
            丁○○
上列當事人間請求請求撤銷信託行為等事件，經本院於民國98年
8月26日言詞辯論終結，判決如下：
    主  文
被告丙○○、丁○○間就坐落台南縣永康市○○○段二二二七之
二九地號及其上同段二四六三建號建物即門牌號碼台南縣永康市
○○街一二八巷二五弄十八號不動產，所為信託之債權及物權行
為應予撤銷。
被告丁○○就前項不動產於九十五年十月三日所為以信託為原因
所為之移轉登記應予以塗銷。
訴訟費用新台幣伍仟玖佰伍拾元由被告負擔。
    事實及理由
壹、程序方面：
    本件被告丙○○、丁○○均經合法通知，未於最後言詞辯論
    期日到場，核無民事訴訟法第 386條所列各款情形，爰依原
    告聲請，由其一造辯論而為判決。
貳、實體方面：
一、原告起訴主張：被告丙○○於民國（下同） 94年5月間向原
    告申請卡號0000000000000000之通信貸款，向原告借款新台
    幣（下同）500,000元，惟被告丙○○自95年10月1日起即未
    按期給付，目前已逾期達842天，總計積欠原告543,654元（
    含消費本金393,413 元、利息128,291元、違約金21,950元）
    ，詎被告丙○○竟於95年10月3 日將所有之坐落台南縣永康
    市○○○段2227-29 地號及其上同段2463建號建物即門牌號
    碼台南縣永康市○○街128 巷25弄18號之不動產（下稱系爭
    不動產），以信託方式移轉登記予其姊妹丁○○名下，顯為
    蓄意損害銀行債權、脫產之行為，爰依信託法第6條第1項規
    定提起本訴等語，並聲明：如主文所示。
二、被告二人經合法通知，均未於最後言詞辯論期日到場，惟據
    被告二人以前曾到庭陳述及其所提書狀，係以：被告丙○○
    早就聲請要將系爭不動產信託予被告丁○○，是遲至95年10
    月 3日才辦理移轉登記，並非為逃避債務所為之脫產行為，
    無侵害原告債權之意思等語，資為抗辯。並聲明：原告之訴
    駁回。
三、經查，原告主張之上揭事實，業據其提出與其所述相符之通
    信貸款申請書及約定書、債權金額計算書、台南縣永康地政
    事務所異動索引、土地及建物登記簿謄本各乙份為證，且有
    本院依職權向台南縣永康地政事務所函調之系爭不動產信託
    登記相關資料等件附卷可稽，自堪信為真實。被告對於信託
    行為、移轉所有權及積欠原告債務未依約清償一情不爭執，
    惟否認有詐害債權之情事，並以前情置辯，則本件所應審究
    者為：被告間就系爭不動產所為之信託行為，是否有害及原
    告前揭債權之實現？原告得否請求塗銷系爭不動產信託登記
    ？
四、按信託行為有害於委託人之債權人權利者，債權人得聲請法
    院撤銷之，信託法第6條第1項定有明文。蓋信託財產既須移
    轉其權利於受託人而獨立存在，已非委託人之權利，對受託
    人之債權人而言，委託人之責任財產顯有減少，按諸債務人
    之財產為全體債權人之總擔保之原則，自可能損害於委託人
    之債權人，且依本條項規定，只要債務人所為之信託行為有
    害於債權者，債權人即得聲請法院撤銷。亦即不論債務人所
    設立之信託係有償或無償（事實上信託行為移轉財產與受託
    人並無對價關係，無所謂有償無償），債權人均得訴請法院
    撤銷之，蓋受託人並未支付對價，無特別保護之必要（該條
    立法理由參照）。又本條項乃民法第244 條之特別規定，除
    有特別規定外，民法有關債權人撤銷詐害行為之規定，亦可
    適用於撤銷信託行為。再按債權人之撤銷權之成立，無償行
    為，只須有客觀要件，即（一）須有債務人之無償行為，(
    二）須其行為有害於債權即可。此與有償行為並須有主觀要
    件不同，蓋債務人於資力薄弱之時，猶為無償行為，有害於
    債權，甚為明顯，且受益之人雖經撤銷，亦不過喪失其無償
    所得之利益，未受積極之損害，故與其保護無償受益之第三
    人，不若保護權利危殆之債權人。又所謂有害於債權謂減少
    債務人之一般財產，而致不能滿足債權人，如此債務人之資
    產狀態，謂之無資力，如何謂之無資力，因我國民法並無明
    文，通說見解認為於有害行為時，債務人之其他財產不足滿
    足一般債權人之事實為必要。而計算其他資力，債務人之信
    用勞務亦應包括在內，惟有計算上之債務超過尚有未足，故
    以支付不能說為可採。又對於任何債權不能予以滿足即可行
    使撤銷權，不以經強制執行而終未獲滿足為必要，苟有可認
    為縱為強制執行而難獲滿足之效果時，即得行使之。至於如
    何方法認定，則為事實問題，例如債務人自認其無資力，或
    停止支付皆可為証明方法，又有害於債權之事實，須債務人
    行為與無資力之發生有相當因果關係，債權人行使撤銷權時
    ，須債務人在無資力之狀態。
五、被告丙○○係於95年10月3 日向臺南縣永康地政事務所辦妥
    系爭不動產所有權移轉登記予被告丁○○，足認被告間之信
    託行為係於原告之債權成立後所為之無償行為至為明確。又
    被告丙○○於95年間其財產，除系爭不動產外，並無財產，
    此有本院依職權調閱被告丙○○95年度稅務電子閘門財產所
    得調件明細表在卷足參，可知被告丙○○將其名下所有之系
    爭不動產信託登記予被告丁○○，其責任財產顯有減少，依
    照債務人之財產為全體債權人之總擔保之原則，被告間之信
    託之債權行為及所有權移轉之物權行為，已使原告之債權有
    無法滿足之情，而嚴重損害原告之債權。被告雖抗辯其所為
    信託行為，並無侵害原告債權之意思云云，惟依上開說明，
    債權人之撤銷權之成立，就無償行為，只須有客觀要件，即
    (一)須有債務人之無償行為，(二)須其行為有害於債權即可
    ，至於被告二人間主觀上有無侵害原告債權之意思，即無庸
    審究，從而，被告上開抗辯，並無可採。
五、綜上所述，被告所辯，即無可採，原告依信託法第6條第1項
    民法第244條第4項規定，請求撤銷被告間就系爭不動產所為
    無償信託之債權行為及所有權移轉登記之物權行為，並請求
    被告丁○○塗銷所有權移轉登記，為有理由，應予准許。
六、末按法院為終局判決時，應依職權為訴訟費用之裁判，民事
    訴訟法第87條第1項定有明文，本件訴訟費用為5,950元（即
    裁判費），爰依職權確定上開訴訟費用負擔如主文第2 項所
    示。
七、結論：原告之訴為有理由，依民事訴訟法第385條第1項前段
    、第78條、第85條第1項、第87條第1項，判決如主文。
中    華    民    國    98    年    9     月    9     日
                  民事第一庭    法  官  周素秋
以上正本係照原本作成。
如對本判決上訴，須於判決送達後20日內向本院提出上訴狀。
中    華    民    國    98    年    9     月    9     日
                                書記官  洪育祺


司法院資訊處製作；財團法人民間司法改革基金會備份。
